【裁判字號】    97,易,377
【裁判日期】    970604
【裁判案由】    詐欺
【裁判全文】
臺灣士林地方法院刑事判決               97年度易字第377號
公  訴  人  臺灣士林地方法院檢察署檢察官
被      告  乙○○
上列被告因詐欺案件，經檢察官提起公訴（96年度偵字第15495
號、97年度偵字第1242號），本院判決如下：
    主  文
乙○○幫助犯詐欺取財罪，處有期徒刑肆月，如易科罰金，以新
臺幣壹仟元折算壹日。
    事  實
一、乙○○依其社會生活之通常經驗，可預見將自己金融機構帳
    戶之存摺、提款卡及密碼交付他人，可能成為不法集團詐欺
    被害人財物時，供作匯交款項及提領款項用途之工具，進而
    幫助該不法集團遂行詐欺取財犯行，仍基於縱使他人利用其
    金融帳戶實施詐欺取財亦不違其本意之幫助詐欺不確定故意
    ，於民國96年5 月20日，在臺灣地區之不詳地點，將其所開
    立新光商業銀行（下稱新光銀行）永樂簡易型分行存款帳戶
    （帳號：000000000000號）之存摺、提款卡及密碼提供予姓
    名年籍均不詳之人，供他人作為存、提款、轉帳及匯款之用
    ，以此方式幫助某姓名年籍不詳之人向他人詐取財物。該姓
    名年籍不詳之人旋於96年5 月31日某時許，撥打電話向丙○○佯稱自己為雅虎拍賣網站之賣家，因先前交易轉帳設定錯
    誤，須前往自動提款機重新設定取消，致丙○○陷於錯誤而
    依該年籍姓名不詳之人之指示，於同日18時58分許，前往設
    在桃園縣平鎮市○○路○ 段235-1 號郵局內之自動付款機操
    作，進而將其帳戶內之存款新台幣（下同）29,982元轉帳至
    乙○○前開帳戶；該姓名年籍不詳之人，另於96年5 月31日
    17時30分許，撥打電話向康珮熏訛稱其先前在雅虎拍賣網站
    上購物後，因付款操作錯誤，造成分期付款之情況，需前往
    自動付款機操作取消手續，致康珮熏陷於錯誤，於同日依該
    姓名年籍不詳之人之指示，前往高雄市中山大學內之郵局自
    動付款機操作，進而於17時52分、18時8 分，將其帳戶內之
    存款29,989元、29,995元（合計59,984元）轉帳至乙○○上
    開帳戶。該姓名年籍不詳之人旋以提款卡將上開款項領出而
    詐得現金合計89,966元。嗣因丙○○、甲○○發覺有異而報
    警處理，遂經警循線查獲上情。
二、案經臺北市政府警察局大同分局報告臺灣士林地方法院檢察
    署檢察官偵查起訴。
    理  由
壹、程序部分：
一、查被告除本案犯行外，另因於96年5 月31日前之某日，在不
    詳地點將其所有之合作金庫慈文分行帳戶（帳號：00000000
     00000號）存摺、提款卡及提款卡密碼，以不詳代價，交付
    予姓名年籍不詳之成年人使用，藉以幫助該成年人之犯罪集
    團成員從事財產犯罪之犯行，該集團成員並分別於96年5 月
    30日、5 月31日向被害人楊天豪、陳怡靜詐得款項之犯罪事
    實，經臺灣桃園地方法院於97年5 月22日以97年度簡上字第
    155 號判決判處罪刑確定（有判決書一份附卷可稽）。因被
    告矢口否認本案犯行，並以本案之新光銀行帳戶存摺、提款
    卡及密碼係與前開合作金庫帳戶之存摺、提款卡及提款卡密
    碼一併「遺失」置辯，惟被告此部分之辯解無從採憑（詳後
    述），且無證據證明被告係以一行為將前開2 帳戶交予同一
    詐欺集團使用，是本案起訴犯行與前開經臺灣桃園地方法院
    判決認定之犯罪事實間，難認有裁判上一罪之關係，非該案
    判決之既判力所及，本院自應就本案起訴犯行予以實體審究
    ，合先敘明。
二、證據能力之判斷
(一)、按被告以外之人於審判外之陳述，雖不符合刑事訴訟法第15
    9 條之1 至之4 等4 條之規定，而經當事人於審判程序同意
    做為證據，法院審酌該言詞陳述或書面陳述做成時之情況，
    認為適當者，亦得為證據，刑事訴訟法第159 條之5 定有明
    文，核其立法意旨在於傳聞證據未經當事人之反對詰問予以
    核實，原則上先予排除。惟若當事人已放棄反對詰問權，於
    審判程序中表明同意該等傳聞證據作為證據；或於言詞辯論
    終結前未聲明異議，基於尊重當事人對傳聞證據之處分權，
    及證據資料愈豐富，愈有助於真實發見之理念，且強化言詞
    辯論主義，使訴訟程序得以順暢進行，上開傳聞證據亦均具
    有證據能力。而所謂「審酌該陳述做成時之情況，認為適當
    」者，係指依各該審判外供述證據製作當時之過程、內容、
    功能等情況，是否具備合法可信之適當性保障，加以綜合判
    斷而言（最高法院94年度台上字第3277號判決要旨可資參照
    ）。
(二)、查公訴人本件起訴所舉證人即被害人丙○○、甲○○於警詢
    中所為陳述，其性質雖均屬傳聞證據，且彼等皆未再於本院
    審理中為陳述，復查無符合同法第159 條之1 至之4 等條之
    情形，然彼等所為之上開警詢筆錄內容，業經被告於本院準
    備程序中同意採為證據使用（見本院卷第21頁），經本院於
    審理時提示予檢察官及被告並告以要旨，且各經檢察官及被
    告等人表示意見，該等當事人均未於言詞辯論終結前對該等
    筆錄之證據能力表示異議，依上開規定，應認當事人對於證
    人丙○○、甲○○等人於警詢中之陳述，同意其有證據能力
    ；再審酌證人丙○○、甲○○2 人均係因查覺遭詐騙後，立
    即於案發當日報案並接受員警偵詢，筆錄錄製過程均經全程
    錄音，亦查無人情施壓、干擾或不當取供之情形，且觀乎證
    詞內容均係有關渠等受騙經過之客觀事實，並無臆測、攻訐
    之詞，以之作為本案之證據自屬適當，是上開證人丙○○、
    甲○○於警詢中之證言，自均具有證據能力。
貳、本案犯罪事實之認定
一、訊據被告乙○○固坦承有開立前揭新光銀行永樂簡易型分行
    帳戶使用之事實，惟矢口否認有何幫助詐欺之犯行，辯稱：
    伊將提款卡密碼寫在一張轉帳單背面，連同存摺及提款卡放
    在一個袋子裡，並將該袋子帶至伊在和平東路、羅斯福路口
    擺設之路邊攤位，96年5 月20日下午因有員警前來取締，伊
    懷疑存摺、提款卡連同抄有密碼之轉帳單係於匆忙中遺失，
    嗣於96年6 月間，伊欲使用富邦銀行卡提款卡時，發現帳戶
    遭凍結，經向銀行查詢並輾轉查證，進而查覺前開帳戶之存
    摺、提款卡連同抄有密碼之提款單均已遺失，伊並未將帳戶
    之存摺、提款卡及密碼提供給不法集團使用云云。
二、本院查：
(一)、前述新光銀行永樂分行帳戶為被告於92年11月5 日所開立乙
    情，業據被告坦承在卷，並有新光銀行永樂簡易型分行96年
    6 月8 日新光銀行永樂字第960040號函覆存款存摺業務往來
    約定書影本（附於臺灣士林地方法院檢察署96年度偵字第15
    495 號卷第10頁）在卷可稽，應甚明確，堪予認定。
(二)、被害人丙○○於96年5 月31日某時許，接獲自稱為雅虎拍賣
    網站賣家之男子來電，向其佯稱因先前交易轉帳設定錯誤，
    須前往自動付款機重新設定取消，丙○○因而陷於錯誤而依
    該年籍姓名不詳之人之指示，於同日18時58分許，前往郵局
    之自動付款機操作，進而將其帳戶內之存款29,982元轉帳至
    乙○○前開帳戶；另於96年5 月31日17時30分許，康珮熏接
    獲一年籍不詳男子來電，向其佯稱先前在雅虎拍賣網站上購
    物後，因付款操作錯誤，造成分期付款之情況，需前往自動
    付款機取操作取消手續，康珮熏因而陷於錯誤，於同日依該
    男子之指示，前往郵局自動付款機操作，進而於17時52分、
    18時8 分，將其帳戶內之存款29,989元、29,995元轉帳至乙○○上開帳之受騙經過，業據證人即被害人丙○○、甲○○
    於警詢時指述明確（見臺灣士林地方法院檢察署96年度偵字
    第15495 號卷第17頁至第18頁、97年度偵字第1242號卷第3
    頁至第4 頁），並有自動付款機收據3 紙在卷可考（附於同
    上偵字第15495 號卷第19頁、偵字第1242號卷第6 頁）；而
    被告前揭帳戶於96年5 月31日，確因轉帳收入前揭29,982元
    、29,989元、29,995元等3 筆款項，並隨即經由自動付款機
    將該等款項領出乙情，亦有新光銀行出具之被告前揭存款帳
    戶存提交易明細查詢表1 份存卷可查（附於同上偵字第1549
    5 號卷第15頁）。綜上，被告所有之前揭帳戶確遭不法之徒
    管領使用於詐欺取財犯行，至為明確。
(三)、被告雖否認將前揭帳戶提供他人使用，並以前揭情詞置辯，
    然查：
１、詐欺正犯為避免員警自帳戶來源回溯追查出真正身分，乃以
    他人帳戶供作詐得款項出入之帳戶，此為詐欺正犯需利用他
    人帳戶之原因，相應於此，詐欺正犯亦會擔心如使用他人帳
    戶，因帳戶持有人非自己，則詐得款項將遭不知情之帳戶持
    有人提領，或不知情帳戶持有人逕自掛失以凍結帳戶之使用
    ，甚或知情之帳戶持有人以辦理補發存摺、變更印鑑、密碼
    之方式，將帳戶內存款提領一空，致其費盡周章所詐得之款
    項化為烏有。則詐欺正犯為所使用之帳戶，必須為其所能控
    制之帳戶，始能確保詐得款項。申言之，詐欺正犯絕不可能
    使用他人遺失存摺、提款卡、密碼之帳戶供作詐得款項匯入
    之帳戶，以免除遭真正帳戶持有人提領或掛失之風險，是以
    ，被告辯稱其帳戶之存摺、提款卡係因遺失而遭人不法使用
    云云，已與常情有違。
２、另一方面，依上開存款帳戶存提交易明細表所示，被害人丙○○、甲○○將受騙款項轉入被告帳戶後，該帳戶旋遭他人
    利用提款卡由自動付款機領出現金。而按，欲使用提款卡由
    自動付款機取款，須輸入正確之密碼，方可順利領得款項，
    由此可見，如非帳戶所有人同意、授權而告知提款卡密碼，
    單純持有提款卡之人，欲隨機輸入號碼，且該號碼能與正確
    之密碼相符，進而領取款項之機率微乎其微，是以，被告如
    係單純遺失提款卡，則本案不法之徒如何能知悉正確密碼進
    而憑卡提領款項，即屬有疑。就此，被告雖辯稱：其有服用
    安眠藥，記憶力因此受到影響，遂將密碼抄寫在一張轉帳單
    背面，並將該轉帳單與所遺失之存摺及提款卡放置一起云云
    。惟按一般而言，帳戶所有人為避免密碼及提款卡同遭他人
    取得、利用，均知提款卡應與其密碼分別保存，或者將密碼
    牢記心中，而不在任何物體上標示或載明密碼，以免徒增帳
    戶款項遭人持提款卡併同輕易得知之密碼而盜領存款，被告
    到庭自承係以擺攤販賣皮包為業，堪認具有通常社會生活經
    驗，對於上開保管密碼之常識當有所知悉，況以其四十餘歲
    之年紀，將密碼記憶在心並無困難，又縱令所稱有服用安眠
    藥之情形屬實，然由被告於97年5 月21日審理時，尚能對於
    一年前之96年5 月20日曾經更換包包使用之瑣事有所記憶觀
    之，實難認其有何因服用安眠藥導致記憶力衰退之情事，況
    被告自承該帳戶係供存入擺攤收入及補貨支出使用，且於96
    年4 月、5 月間曾密集使用該帳戶，而觀乎該帳戶之存款帳
    戶存提交易明細表，亦顯示自96年1 月以來，該帳戶常有以
    提款卡取款之紀錄，則以被告提款頻繁之情況，更無因無法
    記憶密碼，而需將之書寫在紙上之必要或可能。是以，被告
    所稱其將密碼書寫於轉帳單背面，並將該轉帳單與所遺失之
    存摺及提款卡放置一起之辯，顯與常情有悖，自非可採。
３、再者，被告辯稱上開帳戶係於96年5 月20日左右遺失，其延
    至同年6 月間，因使用其他帳戶提款卡時，帳戶遭凍結，嗣
    經向銀行查詢，始進而查覺該帳戶之存摺、提款卡連同抄有
    密碼之提款單已經遺失云云。然查，如前所述，被告於本院
    審理中自承該新光銀行帳戶使用頻繁，且於96年4 、5 月間
    仍密集使用該帳戶，則何以該帳戶之存摺、提款卡於96 年5
    月20日已經遺失，被告卻延至96年6 月間始查覺？此已與常
    情有違，質之被告，雖又以存摺遺失到查覺遺失該段期間，
    因其住在永和，離新光銀行較遠，所以較未進出該帳戶云云
    置辯，核其該等辯詞，係於本院提出質疑後始被動表示，且
    被告原本頻繁使用之系爭帳戶，卻剛好於遭詐欺集團使用期
    間，因其「住家離銀行較遠」緣故而暫時未加使用，此等說
    詞，實屬牽強，更非一般巧合可擬，委無足採。是由被告無
    法合理解釋何以其遲未發現帳戶之存摺、提款卡遺失乙節觀
    之，益徵其所稱「遺失」之辯，應非屬實。
４、綜上所述，被告所稱存摺、提款卡（連同密碼）遺失之辯，
    應係卸責之詞，難以採信，被告確有將前述新光銀行帳戶之
    存摺、提款卡及密碼提供他人使用之事實，應堪認定。至本
    件因被告否認犯罪而無法確知被告將其帳戶之存摺、提款卡
    及密碼交付他人不法使用之時間，然衡以詐欺正犯取得他人
    所提供之帳戶後，應會於短期內實際加以利用，以免帳戶提
    供人後悔並儘速獲取不法所得，及被告為圖免所飾詞辯稱之
    遺失時間點與該帳戶交易紀錄不符，當有極高機率將提供帳
    戶予詐欺正犯使用之實際時間，諉稱為遺失之時間之常情，
    並參酌被害人等均係於96年5 月31日接獲詐騙電話，足見斯
    時帳戶已由不詳之人供作不法使用乙情，堪認本件被告將系
    爭帳戶提供予詐欺正犯使用之時間應為其所辯稱之遺失時間
    即96 年5月20日。
(四)按金融機構接受客戶申請一般存款帳戶之現況，絕大多數不
    須任何條件，亦無須任何費用，即任何人均可辦理金融帳戶
    存摺使用，如無特殊理由，實無借用他人存摺使用之必要；
    而金融存摺、提款卡事關存款人個人財產權益之保障，倘有
    不明之金錢來源，甚而攸關個人法律上之責任，其專有性甚
    高，除非本人、與本人具有信賴關係或其他特殊原因，難認
    有何流通使用之可能，一般人均有妥為保管防阻他人任意使
    用之認識；縱使特殊情況偶有交付他人使用之需，亦必然深
    入瞭解用途及合理性後，再行提供以使用，方符常情。且該
    等專有物品如落入不明人士手中，而未加以闡明正常用途，
    極易被利用為與財產有關之犯罪工具，此為吾人依一般生活
    認知所易於體察之常識。又有犯罪意圖者，不使用自己之帳
    戶，竟借用他人之帳戶，則客觀上可預見其目的，係供為某
    筆資金之存入，後再行領出之用，且該筆資金之存入及提領
    過程係有意隱瞞其流程或避免行為人身分曝光之用意，一般
    人本於一般認知能力均甚易於瞭解。而一般詐欺集團即常以
    向不特定人收購或租用金融帳戶存摺之方法而從事如同本案
    之詐欺犯罪模式，報章、雜誌、電視亦常有報導。查被告為
    成年人，並非無社會經驗之人，明知存摺、提款卡等有關個
    人財產、身分之物品，倘淪落於不明人士手中，極易被利用
    為與財產有關之犯罪工具，竟願將其存摺、提款卡及密碼等
    物交付予與其身分上不具密切關係之人，顯然對於該帳戶將
    作為不法使用，有所認知，是雖卷內事證並無積極證據證明
    被告知悉該詐欺正犯將如何犯罪，而無法於本件認定被告有
    與該詐欺正犯實施詐欺犯行之共同犯意聯絡，惟被告既對金
    融帳戶交付他人使用，可能遭持以從事財產犯罪有所認知，
    其有幫助他人犯詐欺取財罪之不確定犯罪故意甚明。綜上，
    本件事證明確，被告犯行洵堪認定，應依法論科。
參、論罪科刑
一、按刑法上之幫助犯，係對於犯罪與正犯有共同之認識，而以
    幫助之意思，對於正犯資以助力，而未參與實施犯罪之行為
    者而言（最高法院75年度台上字第1509號、88年度台上字第
    1270號判決亦同此意旨）。是以，如未參與實施犯罪構成要
    件之行為，而係出於幫助之意思提供助力，即屬幫助犯，而
    非共同正犯。查被告基於幫助詐欺取財犯行之犯意，提供其
    所有之新光銀行存摺、提款卡（連同密碼）予年籍姓名不詳
    之人，該不詳之人即利用被告之幫助，意圖為自己不法之所
    有，而基於詐欺之犯意，施用詐術使被害人等陷於錯誤，因
    而轉帳匯款至被告所提供之上揭帳戶內，因被告所為係參與
    詐欺罪構成要件以外之行為，且在無證據證明被告係以正犯
    而非以幫助犯之犯意參與犯罪之情形下，應認其所為係幫助
    犯而非正犯行為。故核被告乙○○所為，係犯刑法第30條第
    1 項幫助犯刑法第339 條第1 項詐欺取財罪。又被告係以一
    提供帳戶之幫助行為，分別幫助該不詳之人詐得被害人丙○○、甲○○等人之財物，係一行為而觸犯二個幫助詐欺取財
    罪，為想像競合犯，應從一重之幫助詐欺取財罪處斷，起訴
    書未敘及本案被告犯行應依想像競合犯論處，核屬疏漏，附
    此敘明。再被告係幫助他人犯罪，應依刑法第30條第2 項之
    規定，按正犯之刑減輕之。
二、爰審酌被告提供帳戶供詐欺正犯詐騙他人財物，危害社會正
    常交易安全，增加被害人尋求救濟之困難，並使犯罪之追查
    趨於複雜，並斟酌本件被害人遭詐騙金額，及被告犯罪後飾
    詞否認犯行之態度等其他一切情狀，量處如主文所示之刑，
    並諭知易科罰金之折算標準，以示懲儆。公訴人求刑6 月固
    非無見，惟本院審酌上情認量處有期徒刑4 月為適當，併此
    說明。
據上論斷，應依刑事訴訟法第299 條第1 項前段，刑法第30條第
1 項、第2 項、第339 條第1 項、第55條、第41條第1 項前段，
刑法施行法第1 條之1 ，判決如主文。
本案經檢察官蔡啟文到庭執行職務。
中    華    民    國    97    年    6     月     4    日
                  刑事第二庭審判長法  官  蔡明宏
                                  法  官  汪梅芬
                                  法  官  吳祚丞
以上正本證明與原本無異。
如不服本判決應於送達後10日內，向本院提出上訴書狀。其未敘
述上訴理由者，應於上訴期間屆滿後20日內向本院補提理由書狀
（均須按他造當事人之人數附繕本）。
                                  書記官  方蘭芬
中    華    民    國    97    年    6     月     4    日
附錄本案論罪科刑法條
中華民國刑法第339 條第1 項（普通詐欺罪）
意圖為自己或第三人不法之所有，以詐術使人將本人或第三人之
物交付者，處5 年以下有期徒刑、拘役或科或併科1 千元以下罰
金。


司法院資訊處製作；財團法人民間司法改革基金會備份。
